臺灣宜蘭地方法院刑事判決　　　　　　　 94年度訴字第233號
公　訴　人　臺灣宜蘭地方法院檢察署檢察官
被　　　告　乙○○
選任辯護人　黃豪志律師
　　　　　　黃憲男律師
上列被告因偽造文書等案件，經檢察官提起公訴（93年度偵字第
314號），本院判決如下：
    主  文
乙○○行使偽造私文書，足以生損害於他人者，處有期徒刑貳年
。偽造之借據上「廖志弘」署押壹枚、「廖志弘」印文壹枚及「
廖志弘」印章壹個均沒收。
    事  實
一、乙○○與甲○○為男女朋友關係，乙○○意圖為自己不法之
    所有，基於詐欺之犯意，圖向甲○○詐借款項，因甲○○不
    堪乙○○數度要求，乃要求乙○○提供保證人始願借款，乙○○即製作借據1紙，內載：「借款期限到期如乙○○有託
    詞、賴帳行為，將由見證人廖志弘協同配合帶領甲○○前往
    追討，並將乙○○配偶吳佩視為共同保證人，負責清償借
    款」等不實內容，又與真實姓名年籍不詳之人，共同基於偽
    造私文書之犯意聯絡，於民國90年10月25日某時許，在不詳
    處所，由該名真實姓名年籍不詳之人在乙○○所製作之上開
    借據上，於「保證人」欄下偽簽「廖志弘」之署名，並偽造
    「廖志弘」之印章，蓋於借據之保證人欄，且未得其友人丙○○之同意，偽填丙○○之前住所及電話號碼後，以此方式
    共同偽造私文書，致生損害於「廖志弘」。於翌日即90年10
    月26日上午8時許，由乙○○持上開偽造借據至甲○○位於
    宜蘭縣三星鄉○○村○○路7之8號住處，向甲○○商貸，並
    出示上開借據而行使之，並偽稱該債務已由其妻吳佩及廖
    志弘二人擔任保證人，甲○○因智識不高（僅小學一年級肄
    業），誤信乙○○所言而陷於錯誤，允以借款，於同年11月
    6日交付120萬元予乙○○。
二、乙○○復承上開意圖為自己不法所有之詐欺概括犯意，於92
    年1月29日，向甲○○偽稱要仲介他人標取「唐代大飯店」
    之不動產所有權，需借貸160萬元作為參與投標之保證金，
    事成後可賺得400萬元，並利用甲○○畏懼上開120萬債權無
    法獲得清償之心理，詐稱如果未能標取該工程，則恐無法償
    還前借之120萬元，致甲○○陷於錯誤，再度如數將160萬元
    交付予乙○○。嗣因乙○○未依約還款，且避不見面，甲○○始知受騙。
三、案經甲○○訴由台灣宜蘭地方法院檢察署檢察官偵查起訴。
    理  由
一、被告乙○○矢口否認有何詐欺及偽造文書犯行，辯稱：上開
    借款均為告訴人甲○○心甘情願交付，他並未施用詐術。又
    其友人丙○○與告訴人於電話聯絡時，丙○○同意擔任保證
    人，他要求丙○○於上開借據上簽名，因丙○○在工作中不
    方便簽名，事後才由他自宜蘭寄該借據至台北給丙○○，丙○○於其上簽名後再寄還給他，他沒有偽簽「廖志弘」之簽
    名云云。
二、經查，被告分別以提出上開借據及以仲介他人標取「唐代大
    飯店」不動產所有權之名義，向告訴人先後詐借120萬元及
    160萬元之事實，業據告訴人於偵查中指訴及於本院審理時
    經交互詰問證述綦詳，且其前後指證均屬相符，又被告亦坦
    承有收受告訴人所交付之120萬元及160萬元之事實，告訴人
    之指證述應堪採信。
三、又查，被告向告訴人借款120萬元時，所提出之借據內容載
    有：「借款期限到期如乙○○有託詞、賴帳行為，將由見證
    人廖志弘協同配合帶領何祤瑜前往追討，並將乙○○配偶吳
    佩視為共同保證人，負責清償借款。」惟查：
（一）該借據上保證人欄下簽具之「廖志弘」，並非被告或告訴
      人所認識之人，此為被告及告訴人均一致陳述在卷。實際
      上曾與告訴人通話者，為丙○○，此亦為被告與告訴人陳
      述綦詳，並有證人丙○○於偵查中結證之證述可參。且「
      廖志弘」三字非證人丙○○所簽具，亦據證人丙○○證述
      明確。又經檢察官將丙○○平日書寫字跡與上開借據上「
      廖志弘」之簽名送法務部調查局鑑定結果，丙○○自行書
      寫之「廖」字與「廖志弘」之「廖」字，字跡筆劃特徵不
      同，有法務部調查局93年12月8日調科貳字第09300486840
      號函可資參照，顯見「廖志弘」之簽名確非證人丙○○所
      書寫。
（二）告訴人僅有就讀小學一年級，識字甚少，此為告訴人證述
      在卷，且於本院審理中，經本院令其於證人結文上簽名及
      書寫日期，告訴人竟誤解為填載自己之出生年月日，顯見
      告訴人確實智識甚淺。則告訴人因識字甚少，而誤以為「
      廖志弘」之簽名即為丙○○所為，應屬合情。
（三）本件既無「廖志弘」其人，則於借據上竟有「廖志弘」之
      簽名，顯見上開簽名應屬虛偽。被告自承為丙○○友人，
      豈有不知丙○○其名之理，竟提出「廖志弘」簽名之借據
      ，顯見係以不實之內容欺詐告訴人。
（四）被告雖於本院審理時辯稱：伊去台北與丙○○談本件借款
      之事，丙○○同意擔保保證人，還打電話給告訴人，伊去
      台北後隔天早上就寄借據給丙○○，又隔天的晚上就收到
      丙○○寄還之借據，其上已有「廖志弘」之簽名云云。於
      偵查中則辯稱：借據中的保證人是伊友人丙○○，90年10
      月24日伊先以電話與在台北工作的丙○○聯絡，伊拿去台
      北找丙○○時，因他在工作沒有立即簽名，後來在第二天
      丙○○才把借據寄還給伊云云（偵卷第38頁），前後二次
      辯詞並不相同，其辯解已屬有疑。又查，證人丙○○於偵
      查中結證證稱，伊並未在借據上簽名等語（偵卷第132頁
      ），與告訴人於本院審理時證稱：伊與丙○○通電話時，
      丙○○對於是否擔任保證人一事不置可否等語相符。況且
      ，苟如被告於偵查中所辯，丙○○同意擔任保證人，借據
      亦已由被告攜至台北與丙○○商談，則於上開借據上簽名
      乙事，顯屬至易之舉，何庸於翌日再由被告寄借據至台北
      ，又由丙○○寄還被告？是被告所辯，顯與常情相悖，而
      不足採。
（五）另證人吳佩於偵查中結證證稱：伊並未同意為被告擔任
      借款保證人等語（偵卷第119頁），足見上開借據上所載
      「將乙○○配偶吳佩視為共同保證人，負責清償借款」
       之內容，亦屬不實，而係欺詐告訴人之方式。
（六）至被告辯稱：該借據之內容為應告訴人之要求而填載云云
      。惟告訴人於本院審理時證稱：因被告向伊借款，伊要求
      提供保證人等語在卷。則告訴人要求被告提供保證人，無
      非係為擔保被告債務之履行，而被告明知丙○○與吳佩
      均未曾同意擔任保證人，仍製作上開內容不實之借據出示
      告訴人，使告訴人誤以為有該借款有保證人，而陷於錯誤
      ，允以借款，被告顯有施用詐術之行為。其上開辯解，顯
      為卸責之詞，不足採信。
四、被告另辯稱向告訴人借款160萬元作為押標金，以仲介他人
    標取「唐代大飯店」不動產所有權云云，惟自偵查至審理期
    間，被告均未能提出有關投標「唐代大飯店」之任何有關證
    據資料。又於本院審理中，經詢問標得唐代大飯店之仲介買
    賣利潤若干，被告答稱係百分之三，被告又稱「唐代大飯店
    底價為7億2000萬元，百分之三即200多萬元」云云（實則依
    百分之三計算為2160萬元），顯見被告係信口雌黃。另被告
    向告訴人稱，若無法標得，恐不能償還先前所借之120萬元
    等事實，亦據告訴人指證綦詳，顯見被告係利用告訴人惟恐
    前債不能獲得清償之心理，誘使告訴人再度交付借款，亦係
    施用詐術之行為。又苟被告確使用該160萬元做為標取「唐
    代大飯店」之押標金，於未能標得後，自可即時返還於告訴
    人，惟被告竟為未之，乃另行使用該等款項償還對他人之債
    務，此為被告所自承，益見被告於借款之初即無還款之真意
    。
五、被告又辯稱伊向告訴人所借款項，已簽發32張本票以為清償
    ，並向本院公證處公證，足見其非詐欺告訴人，並有32張本
    票影本（警卷第14至30頁）及經本院公證處認證之借據1紙
    （偵卷第80至83頁）在卷可參。惟查，上開本票之簽發，為
    事後被告未償還該等債務而為之清償方法，與被告於行為時
    是否施用詐術無關，是此部分之辯解亦無足採。事證明確，
    被告犯行應堪認定。至被告聲請傳喚證人丙○○，惟證人丙○○於本院審理時經合法傳喚未到庭，且其已於偵查結證證
    述在卷，而該「廖志弘」字跡確非丙○○所簽具，已如前述
    ；又辯護人於審判期日聲請傳喚證人鄭文華，惟鄭文華為被
    告簽發上開32紙本票時居中為調解之人，與被告上開犯罪事
    實無關，本院認上開聲請顯無必要，均應予駁回，附此敘明
    。
六、核被告所為，係犯刑法第216條、第210條之行使偽造私文書
    罪及同法339第1項之詐欺取財罪。被告與不詳姓名年籍之人
    就偽造文書部分有犯意聯絡與行為分擔，為共同正犯。被告
    與該不詳姓名之人偽造文書後，復由被告持以行使，其偽造
    之低度行為為行使之高度行為吸收，僅論以行使偽造文書罪
    。被告先後多次詐欺犯行，時間緊接，犯罪構成要件相同，
    顯係基於概括犯意而為之，為連續犯，應依刑法第56條之規
    定論以一罪。惟被告行使偽造私文書之目的在於向告訴人詐
    借金錢，而所犯行使偽造私文書罪與詐欺罪間，有方法結果
    之牽連關係，依刑法第55條之規定，應從較重之行使偽造私
    文書罪處斷。爰審酌被告利用告訴人智識甚淺，以上開手法
    詐騙告訴人，詐欺之金額達280萬元，致告訴人喪失幾近一
    生之積蓄，對告訴人所生損害非輕，且犯罪後猶無悔意之態
    度等一切情狀，量處如主文所示之刑。上開借據上「廖志弘
    」署押1枚與「廖志弘」之印文1枚，為偽造之印文及署押，
    另偽刻之「廖志弘」印章1個因未能證明已滅失，均依刑法
    第219條之規定沒收。
據上論斷，應依刑事訴訟法第299條第1項前段，刑法第210條、
第216條、第339第1項、第55條、第219條，罰金罰鍰提高標準條
例第1條前段、第2條判決如主文。
本案經檢察官吳慧蘭到庭執行職務
中    華    民    國    94    年    8     月    16    日
                  刑事第二庭   審判長法  官  林明山
                                     法  官  李毓華
                                     法  官  謝佩玲
以上正本證明與原本無異。
如不服本判決，應於判決送達後10日內，向本院提出上訴狀。(
應附繕本)
                                     書記官  藍友隆
中　　華　　民　　國　　94　　年　　8 　　月　　18　　日
中華民國刑法第339條第1項
意圖為自己或第三人不法之所有，以詐術使人將本人或第三人之
物交付者，處5年以下有期徒刑、拘役或科或併科1千元以下罰金
。
中華民國刑法第216條
行使第210條至第215條之文書者，依偽造、變造文書或登載不實
事項或使登載不實事項之規定處斷。
中華民國刑法第210條
偽造、變造私文書，足以生損害於公眾或他人者，處5年以下有
期徒刑。
